【裁判字號】    92,再易,7
【裁判日期】    921007
【裁判案由】    聲請再審
【裁判全文】
臺灣臺南地方法院民事判決  九十二年度再易字第七號
    再審原告    甲○○
    再審被告    台南市警察局
    法定代理人  乙○○
    訴訟代理人  莊美貴律師
                嘉益律師
右當事人間請求遷讓房屋事件，再審原告對於本院民國九十二年七月八日九十二年度
簡上字第一０號確定判決提起再審之訴，本院判決如左：
    主    文
再審之訴駁回。
再審訴訟費用由再審原告負擔。
    事    實
甲、再審原告方面：
一、聲明：
（一）、本院九十二年度簡上字第一０號民事判決關於再審原告甲○○敗訴部分及該
        部分訴訟費用之判決均廢棄。
（二）、本院九十一年度南簡字第八七０號民事簡易判決關於再審原告敗訴部分及該
        部分假執行暨訴訟費用之判決均廢棄。
（三）、右開第二項廢棄部分，再審被告在第一審之訴及假執行之聲請均駁回。
二、陳述：
（一）、本院九十一年度南簡字第八七０號民事簡易判決及九十二年度簡上字第一０
        號民事判決，判決再審原告敗訴，其理由略以系爭房屋即台南市○○路○段
        二四三號房屋係屬國有，而由再審被告管理，再審原告主張系爭房屋為再審
        原告出資所自建乙事，並未能舉證證明，再審原告係無權占有系爭房屋，故
        再審被告自得請求遷讓返還系爭房屋云云。
（二）、關於系爭房屋係再審原告出資僱工所建之事實，再審原告已取得新證據，即
        證人翁英哲於民國九十二年八月八日所出具之證明書，其上記載：「茲證明
        台南市○○路二一一號原成功派出所原有磚造平房於民國七十二年四月間因
        台南市政府拓寬忠義路已全部拆除鏟平而由原住戶自行出資僱工在空地上建
        造鐵架鐵皮屋（石棉瓦）居住，（現編號台南市○○路○段二四三號）」。
        由此證據可證，再審被告所管有之原宿舍，已因台南市政府於七十三年四月
        間實施拓寬道路時被拆除鏟平而不存在；現存之系爭房屋，係再審原告自行
        出資僱工在原屋後方空地上所建造，屬鐵架鐵皮屋（蓋石棉瓦），而非原日
        式建築，依原始取得之法理，該新建之系爭房屋，應屬再審原告所有，如土
        地所有權人認再審原告之房屋屬無權占用其土地，係屬拆屋還地之問題，應
        非本件遷讓房屋之問題，再審被告將屬於再審原告所有之系爭房屋認係原國
        有而由其管理之宿舍，而訴請再審原告遷讓房屋，應非有據。爰請鈞院明鑒
        ，傳訊上開證人翁英哲，並勘驗系爭房屋之建材及結構，以明是否屬日式之
        原宿舍建物。
（三）、爰依民事訴訟法第四百九十六條第一項第十三款之規定提起再審之訴。
三、證據：提出證明書一紙為證，並聲請訊問證人翁英哲。
乙、再審被告方面：
一、聲明：求為判決如主文所示。
二、陳述：
（一）、按「民事訴訟法第四百九十二條第一項第十一款（現行法第四百九十六條第
        一項第十三款）所謂當事人發見未經斟酌之證物，係指前訴訟程序事實審之
        言詞辯論終結前已存在之證物，因當事人不知有此，致未經斟酌，現始知之
        者而言。若在前訴訟程序事實審言詞辯論終結前，尚未存在之證物，本無所
        謂發見，自不得以之為再審理由」，最高法院二十九年上字第一００五號判
        例意旨足資參照。又發現人證，不能據為再審之理由，此亦有最高法院二十
        三年度上字第二九五一號、二十九年度上字第六九六號判例意旨足稽。
（二）、查再審原告所主張未經斟酌之證據，即證人翁英哲所出具之證明書，係九十
        二年八月八日所製作，惟本件原確定判決事實審程序早在九十二年六月二十
        四日即已言詞辯論終結，故再審原告所稱之證物於前訴訟程序事實審言詞辯
        論終結前，根本尚未存在，自無所謂發現可言，參諸前揭最高法院判例意旨
        ，自不得以之作為再審理由。至於再審原告所主張之證人翁英哲，屬人證之
        問題，惟發現人證並非再審之理由，故再審原告聲請傳訊該證人，並無必要
        ，其據此提起再審之訴，亦無理由。
丙、本院依職權調閱本院九十二年度簡上字第一０號請求遷讓房屋事件歷審卷宗。
    理    由
一、按民事再審之訴，應於三十日之不變期間內提起；前項期間，自判決確定時起算
    ，民事訴訟法第五百條第一項、第二項前段定有明文。本件再審原告起訴主張本
    院九十二年度簡上字第一０號確定判決有民事訴訟法第四百九十六條第一項第十
    三款之再審事由等語，經查：前開判決係於九十二年七月八日宣示，並於九十二
    年七月二十一日送達再審原告，已經本院依職權調取前開民事卷宗核閱無誤，而
    再審原告於九十二年八月十一日提起本件再審之訴，顯未逾三十日之不變期間，
    起訴自屬合法，合先敘明。
二、再審原告起訴主張：關於系爭房屋係再審原告出資僱工所建之事實，再審原告已
    取得新證據，即證人翁英哲於九十二年八月八日所出具之證明書，其上記載：「
    茲證明台南市○○路二一一號原成功派出所原有磚造平房於七十二年四月間因台
    南市政府拓寬忠義路已全部拆除鏟平而由原住戶自行出資僱工在空地上建造鐵架
    鐵皮屋（石棉瓦）居住，（現編號台南市○○路○段二四三號）」。由此證據可
    證，現存之系爭房屋，係再審原告自行出資僱工在原屋後方空地上所建造等情，
    爰依民事訴訟法第四百九十六條第一項第十三款規定，提起本件再審之訴，求為
    命將（一）、本院九十二年度簡上字第一０號民事判決關於再審原告甲○○敗訴
    部分及該部分訴訟費用之裁判均廢棄。（二）、本院九十一年度南簡字第八七０
    號民事簡易判決關於再審原告敗訴部分及該部分假執行暨訴訟費用之裁判均廢棄
    。（三）、前開第二項廢棄部分，再審被告在第一審之訴及假執行之聲請均駁回
    之判決。
三、按確定終局判決有當事人發見未經斟酌之證物或得使用該證物，如經斟酌可受較
    有利益之裁判者，得以再審之訴對於該確定終局判決聲明不服，民事訴訟法第四
    百九十六條第一項第十三款定有明文。所謂當事人發見未經斟酌之證物或得使用
    該證物，係指在前訴訟程序言詞辯論終結前已存在之證物，因當事人不知有此證
    物，致未經斟酌，現始知之，或雖知有此證物而不能使用，現始得使用者而言。
    次按發見人證，不能據為再審之訴之事由，以發見新證物為理由提起再審之訴時
    ，自不許以發見之人證與發見之新證物合用為證（最高法院二十三年上字第二九
    五一號判例參照）。經查：
（一）、本院九十二年度簡上字第一０號確定判決係於九十二年六月二十四日言詞辯
        論終結，而證人翁英哲係於該確定判決言詞辯論終結後之九十二年八月八日
        出具上開證明書，該證明書並非在前訴訟程序言詞辯論終結前已存在之證物
        ，揆諸上開說明，再審原告自不得執此證明書，以發現新證物為理由，依民
        事訴訟法第四百九十六條第一項第十三款之規定提起再審之訴。
（二）、發現人證，不能據為再審之訴之事由，以發見新證物為理由提起再審之訴時
        ，自不許以發見之人證與發見之新證物合用為證，已如前述，是再審原告以
        發現證人翁英哲及翁英哲於前開確定判決言詞辯論終結後之九十二年八月八
        日所出具之證明書合用為證，以發現新證物為理由，依民事訴訟法第四百九
        十六條第一項第十三款之規定提起再審之訴，自有未合。
（三）、綜上所述，再審原告提起本件再審之訴，顯無再審理由，爰不經言詞辯論，
        逕以判決駁回之。
四、據上論結，本件再審之訴為顯無理由，依民事訴訟法第五百零二條第二項、第七
    十八條，判決如主文。
中      華      民      國    九十二    年      十      月      七      日
                                臺灣臺南地方法院民事第四庭
~B審判長法  官  蘇正賢
~B      法  官  張季芬
~B      法  官  孫玉文
右為正本係照原本作成
不得上訴
中      華      民      國    九十二    年      十      月      七      日
~B法院書記官  曾盈靜


司法院資訊處製作；財團法人民間司法改革基金會備份。
